【裁判字號】    86,上,570
【裁判日期】    900814
【裁判案由】    分割共有物
【裁判全文】
臺灣高等法院臺中分院民事判決      八十六年度上字第五七○號
      上  訴  人    乙○○
      被  上訴人    甲○○
      複代  理  人  林萬生
右當事人間請求分割共有物事件，上訴人對於中華民國八十六年七月二十二日臺灣南
投地方法院第一審判決（八十六年度訴字第一一二號），提起上訴，本院判決如左：
      主      文
原判決關於分割共有物部分及訴訟費用之裁判均廢棄。
兩造共有坐落南投縣草屯鎮○○○段第六七七之二一地號、建、面積○‧○四二○公
頃土地應按附圖甲案所示方法分割，即編號Ａ１部分面積○‧○二一○公頃土地分歸
被上訴人取得，編號Ｂ１部分面積○‧○二一○公頃土地分歸上訴人取得。
其餘上訴駁回。
第一、二審訴訟費用由上訴人負擔五分之三，餘由被上訴人負擔。
      事      實
甲、上訴人方面：
一、聲明：求為判決：
    (一)、原判決廢棄。
    (二)、兩造共有坐落南投縣草屯鎮○○○段六七七之二一地號面積○．○四二○公
        頃之建地，其分割方法為：如附圖甲案所示Ａ１部分面積○．○二一○公頃
        分歸上訴人取得，Ｂ１部分面積○．○二一○公頃分歸被上訴人取得。
    (三)、兩造共有坐落南投縣草屯鎮○○○段六七七之一六地號面積○．○三七一公
        頃之田地，其分管方法為：如附圖甲案所示Ｃ１部分面積○．○一八五公頃
        由上訴人取得分管，Ｄ１部分面積○．○一八六公頃由被上訴人取得分管。
    (四)、訴訟費用由被上訴人負擔。
二、陳述：除與原判決記載相同部分予以引用外，補稱：
    (一)、菸間係於民國（下同）五十八年由兩造共同出資建造，於興建時兩造尚未分
        產，而菸間衹能以一人之名義登記，因被上訴人係戶長，故以其名登記，迄
        今兩造並未訂立契約辦理移轉，所以名義仍未變更，事實上菸間為兩造所共
        有，原審判決菸間為被上訴人所有，與事實不合。
    (二)、被上訴人自七十一年起至今僅付上訴人菸草地一年之租金新台幣（下同）三
        萬二千五百元，尚欠上訴人四十八萬七千五百元。被上訴人拒不支付上訴人
        租金，又不購買上訴人之菸草地，獨享種植菸草之利益。
    (三)、上訴人於七十一年間將坐落南投縣草屯鎮○○路七十二號房屋暫時過戶予被
        上訴人，已言明日後應再過戶回來給上訴人，迄今上訴人仍居住該房屋，足
        證上訴人並無贈與之意思。
乙、被上訴人方面：
一、聲明：求為判決。
    (一)、上訴人之上訴駁回。
    (二)、第二審訴訟費用由上訴人負擔。
二、陳述：除與原判決記載相同部分予以引用外，補稱：
    (一)、系爭土地上之菸間確係被上訴人興建，為被上訴人所有，此有被上訴人於原
        審提出之南投縣稅捐稽徵處房屋稅籍資料證明書，及台灣省菸酒公賣局台中
        菸葉堆積循環乾燥室設置證明書及菸草種植許可證可資證明。
    (二)、系爭土地上門牌號碼為南投縣草屯鎮○○里○○路七二號房屋上訴人所有部
        分，業已於七十一年間贈與被上訴人，有於原審提出之贈與稅繳清證明書影
        本可資證明。
    (三)、兩造現有住屋呈三合院形勢，正中間大廳共用外，其東側由被上訴人分配使
        用，西側由上訴人分配使用。依台灣習俗，三合院居住分配，以兄長居住面
        向大廳右側，弟幼居住面向大廳左側。兩造對三合院居住之分配亦如是。系
        爭土地位於兩造現有住屋後側，原審判決以現物分割，將位於被上訴人住屋
        後側部分，分配予被上訴人；將位於上訴人住屋後側部分，分配予上訴人，
        使兩造在使用土地上方便，依情理法均屬適當。
    (四)、原審採測量圖乙案而為判決，係考慮原有菸間即附圖所示Ａ部分之保存。惟
        Ａ部分菸間在九二一地震已倒塌，故如改採測量圖甲案，被上訴人亦不反對
        。
      理      由
一、查上訴人起訴主張坐落南投縣草屯鎮○○○段六七七之二一地號面積○．○四二
    ○公頃之建地及同段六七七之一六地號面積○．○三七一公頃之田地，係兩造所
    共有，應有部分各二分之一，上開土地並無因物之使用目的不能分割、分管之情
    形，共有人間亦未訂有不分割、分管期限之契約，惟無法達成分割、分管協議，
    為此依民法第八百二十四條第二項第一款規定，訴請分割系爭六七七之二一地號
    土地及分管系爭六七七之一六地號土地，求為依附圖甲案所示之方法將編號Ａ１
    、Ｃ１部分土地分歸伊取得及管理，其餘土地則歸被上訴人之判決。
二、被上訴人則以系爭六七七之二一地號土地上如附圖所示Ａ部分之菸間係被上訴人
    所興建，目前由伊使用，如將其基地分歸上訴人，被上訴人將損失重大，該菸間
    雖因九二一大地震而倒塌，但該基地係位於被上訴人所住三合院之屋後，將該基
    地分歸被上訴人取得，被上訴人可就近使用該基地，因此應依附圖乙案所示之方
    法將編號Ａ２部分土地分歸伊取得等語，資為抗辯。
三、查上訴人主張系爭六七七之二一、六七七之一六地號土地係兩造所共有，應有部
    分各二分之一，上開土地並無因物之使用目的不能分割、分管之情形，共有人間
    亦未訂有不分割、分管期限之契約，惟無法達成分割、分管協議之事實，為兩造
    所不爭執，並有上訴人於原審所提出之土地登記簿謄本為證，此部分之事實自堪
    信為真實。上訴人訴請分割系爭六七七之二一地號土地，依民法第八百二十三條
    第一項，第八百二十四條第二項之規定，自無不合。至上訴人訴請分管系爭六七
    七之一六地號土地，因分管乃共有人間就共有物之使用、或管理方法所訂定之契
    約，由共有人實際劃定各人使用之範圍，此種契約，即係民法第八百二十條第一
    項所稱契約之一種，分管契約自應經全體共有人同意，不能由法院以裁判強制成
    立，依最高法院六十六年度第七次民事庭會議決議認「民法第八百二十條第一項
    規定，共有物除契約另有訂定外，由共有人共同管理之，是共有土地之如何分別
    管理，應由全體共有人以契約為之，此與共有物之分割不同，不能由法院判決，
    各共有人訴請分管，於法無據」。是上訴人訴請法院裁判分管系爭六七七之一六
    地號土地，尚屬無據，不應准許。
四、系爭六七七之二一地號土地呈三角形，在該土地東側有間菸間（即附圖Ａ部分）
    ，西側土地種植楊桃、龍眼等水果，該土地與南側兩造所住之三合院隔條巷道，
    其中被上訴人係住在三合院之東側，上訴人則住在三合院之西側等情，業經原審
    法院及本院至現場履勘屬實，製有勘驗筆錄及現場略圖在卷足憑（附原審卷第三
    九、四十頁，本院卷(一)第六十七、六十八頁）。而該菸間所有權之歸屬，被上訴
    人主張係其獨資興建，應歸其所有，並提出菸間之南投縣稅捐稽徵處房屋稅籍證
    明書納稅義務人為「甲○○」，台灣省菸酒公賣局台中菸葉廠菸葉堆積循環乾燥
    室（即附圖Ｃ部分之菸間）設置證明書之聲請人及菸草種植許可證之菸草種植人
    亦均記載為「甲○○」為證（附原審卷第五十五至五十七頁）；上訴人則指種附
    圖Ａ部分之菸間係兩造同居共財時合資興建，應屬兩造共有，因被上訴人係戶長
    ，乃以其名義登記云云。經查上訴人欲證明其有出資興建附圖Ａ部分所示之菸間
    ，曾舉證人洪天財、洪坤庚、林李碧之證言為證，惟證人洪天財於原審八十六年
    六月二十六日審理時證稱：「系爭土地上菸間的建造是我岳父承攬到這項工作後
    ，叫我去做的，我只知道兩造都有在該處工作，至於煙間是誰出資興建的，我不
    清楚」（見原審卷第六十三背面），證人洪坤庚於本院八十八年三月十八日準備
    程序時證稱：「我不知道菸間是何人出錢蓋的，在什麼時候蓋的，僱什麼人去蓋
    ，我都不知道，當時兩造也都有在種菸，而乙○○大約在十五、六年前停止種菸
    ，改開小店。乙○○種菸時，我曾看過乙○○使用菸間，該菸間是作為烘菸之用
    （見本院卷(一)第一一九頁背面），證人林李碧於本院八十八年四月二十一日準備
    程序時證稱：「已忘記是何時（開始種菸），二個兒子（即兩造）種菸的權利如
    何，我也不清楚，我在四十歲時就臥病榻上，不管兒子的事」、「我不記得（菸
    間建於何時），是何人出錢蓋的我也不知道」等語（見本院卷(一)第一二六、一二
    七頁），以上洪天財、洪坤庚、林李碧之證言均無法證明上訴人有出資興建如附
    圖所示Ａ部分之菸間。至被上訴人所提出之菸葉堆積循環乾燥室設置證明書並非
    如附圖所示Ａ部分菸間之設置證明，是該菸間究竟係由兩造合資抑或被上訴人獨
    資興建，兩造均未能舉證證明之。但該菸間已在九二一大地震時倒塌，為兩造所
    不爭執之事實，該菸間現已不存在，系爭六七七之二一地號土地均成為空地，爭
    論該菸間以前之所有權歸屬已毫無意義，系爭六七七之二一地號土地之分割自無
    庸考慮該菸間以前之所有權歸屬，上訴人聲請傳訊證人許明輝欲證明其有出資興
    建該菸間，自無調查之必要。另系爭六七七之二一地號土地係供菸間之基地及種
    植植楊桃、龍眼等果樹之用，兩造並未在該土地種植菸葉，則因種菸葉所產生之
    糾紛，即上訴人所稱被上訴人僅支付伊菸草地一年之租金三萬二千五百元，尚欠
    伊四十八萬七千五百元，被上訴人獨享種植菸草之利益云云，自與系爭六七七之
    二一地號土地之分割無關。至上訴人所住之門牌號碼南投縣草屯鎮○○路七十二
    號房屋，是否有贈與被上訴人之意思，因該房屋並非位於系爭六七七之二一地號
    土地上，此部分兩造之爭執，亦不影響該土地之分割。
五、原判決分割時，如附圖所示Ａ部分之菸間尚存在，為保留該菸間之完整性，將菸
    間所坐落之基地全分給被上訴人，以致分割線與地籍經界線並非平行，兩造所分
    得之土地，其地形均非方正，惟現該菸間已不存在，本院自無再牽就該菸間之必
    要，且現兩造均已同意以附圖甲案分割線與地籍經界線平行之方式分割系爭六七
    七－二一地號土地，則原判決所採附圖乙案之分割方式自為本院所不採，本院改
    依附圖甲案之分割方式分割系爭六七七－二一地號土地，而依附圖甲案，編號Ａ
    １部分之土地較Ｂ１部分之土地為方正，Ｂ１部分土地之地形因係三角型，故其
    畸零地會較Ａ１部分土地為多，因此兩造均要求分得Ａ１部分之土地。經查依證
    人洪坤庚前揭證言所示，上訴人已自十五、六年前停止種植菸葉，上訴人亦承認
    伊自七十年之後即未再種植菸葉（見本院卷(一)第一四○頁背面），足以證明附圖
    所示Ａ部分之菸間自七十年起即由被上訴人單獨使用，且被上訴人現仍繼續種植
    菸葉，自有在原址重建菸間之必要；又系爭六七七－二一地號土地係位於兩造所
    住三合院之屋後，其中被上訴人係住在三合院之東側，上訴人則住在三合院之西
    側，是被上訴人住處之後即係Ａ１部分土地，上訴人所住之三合院西側自較靠近
    Ｂ１部分土地，因此將Ａ１部分土地分歸被上訴人，Ｂ１部分土地分歸上訴人，
    不僅符合土地之使用現況，且可使兩造就近使用所分得之土地，而上訴人要求分
    得Ａ１部分之土地，除該部分土地較方正外，並無任何理由，是本院認本件以被
    上訴人之主張由其取得Ａ１部分之土地較為合理。雖由上訴人分得Ｂ１部分土地
    ，地形不方正，惟系爭六七七－二一地號土地之地形本就屬三角形，若單獨分割
    該土地，必有一造會分得三角形之土地，除非與系爭六七七－一六地號土地一起
    分割，兩筆土地一起分割，地形即為方正，兩造均可分得方正之土地，於上訴人
    起訴時，系爭六七七－一六地號為特定農業區農牧用地，不得為原物分割，但農
    業發展條例限制農地不得分割之規定（原三十條）業經修正為在八十九年一月四
    日前之共有耕地，得分割為單獨所有（現十六條第四款），系爭六七七－一六地
    號土地之原物分割已未受任何限制，經本院多次曉諭上訴人可將系爭六七七－一
    六地號土地一起分割，並為被上訴人所不反對，惟屢遭上訴人拒絕，上訴人堅決
    不分割系爭六七七－一六地號土地，則分得Ｂ１部分土地之共有人即難以避免取
    得三角形之土地，本院再顧慮Ｂ１部分土地畸零地較多，其價值不如Ａ１部分土
    地，建議由分得Ａ１部分土地之共有人以價金補債對造，兩造均表示不需相互補
    償，是本院已無從再為上訴人之利益考量。
六、綜上所述，上訴人訴請分割系爭六七七－二一地號土地及分管系爭六七七－一六
    地號土地，其中分管系爭六七七－一六地號部分，依法不合，不應准許，原審駁
    回上訴人之請求，尚無不當。至分割系爭六七七－二一地號土地部分，應依附圖
    甲案所示之方法分割，將編號Ａ１部分土地分歸被上訴人，編號Ｂ１部分歸上訴
    人，原判決牽就現已不存在之建物現狀，採附圖乙案所示之分割方案，將編號Ａ
    ２部分土地分歸被上訴人，編號Ｂ２部分土地分歸上訴人，尚有未洽。上訴意旨
    指摘原判決不當，求予廢棄改判，就分管系爭六七七－一六地號土地部分，上訴
    為無理由，應予駁回，就分割系爭六七七－二一地號土地部分，上訴為有理由，
    原判決該部分應予廢棄，爰由本院改判如主文第二項所示。
七、據上論結，本件上訴為一部有理由，一部無理由，依民事訴訟法第四百四十九條
    第一項、第四百五十條、第七十九條但書，判決如主文。
中      華      民      國    九十      年      八      月     十四     日
~B1民事第一庭審判長法  官  邱森樟
~B2                法  官  鄭金龍
~B3                法  官  陳蘇宗
右為正本係照原本作成。
上訴人得上訴。
如對本判決上訴，須於收受判決送達後二十日內向本院提出上訴書狀，其未表明上訴
理由者，應於提出上訴後二十日內向本院提出上訴理由書（須按他造人數附具繕本）
，並繳納送達用雙掛號郵票拾份（每份參拾肆元）。
上訴時應提出委任律師或具有律師資格之人之委任狀；委任有律師資格者，另應附具
律師及格證書及釋明委任人與受任人有民事訴訟法第四百六十六條之一第一項但書或
第二項（詳附註）所定關係之釋明文書影本。
~B                書記官  吳麗慧
中      華      民      國    九十      年      八      月     十七     日
附註：
民事訴訟法第四百六十六條之一（第一項、第二項）
對於第二審判決上訴，上訴人應委任律師為訴訟代理人。但上訴人或其法定代理人具
有律師資格者，不在此限。
上訴人之配偶、三親等內之血親、二親等內之姻親，或上訴人為法人、中央或地方機
關時，其所屬專任人員具有律師資格並經法院認為適當者，亦得為第三審訴訟代理人
。
                                                                        Ｂ


司法院資訊處製作；財團法人民間司法改革基金會備份。
